【裁判字號】    99,訴,434
【裁判日期】    991029
【裁判案由】    分割共有物
【裁判全文】
臺灣嘉義地方法院民事判決               99年度訴字第434號
原      告  癸○○
訴訟代理人  乙○○
被      告  戊○○
            丑○○
            子○○
            辛○○
            甲○○
            丙○○
            壬○○
            庚○○
            己○○
            寅○○○
            丁○○
上列當事人間請求分割共有物事件，本院於民國99年10月26日言
詞辯論終結，判決如下：
    主  文
兩造共有坐落嘉義縣六腳鄉○○段三四五地號土地，地目建，面
積零點八三八點七七公頃，應分割如附圖二（朴子市地政事務所
99年8 月19日複丈成果圖）所示：編號Ａ所示部分土地分歸原告
癸○○取得；編號Ｂ部分所示土地分歸被告取得，並保持公同共
有。
訴訟費用由兩造按附表所示比例負擔。
    事實及理由
壹、程序方面：被告丑○○、子○○、辛○○、甲○○、丙○○
    、壬○○、庚○○、己○○、寅○○○、丁○○等人經合法
    通知，均未於最後言詞辯論期日到場，核無民事訴訟法第38
    6 條各款所列情形，爰依原告之聲請，由其一造辯論而為判
    決。
貳、實體方面：
  一、原告起訴主張：嘉義縣六腳鄉○○段三四五地號土地（下
      稱系爭土地）為兩造所共有，應有部分如附表所示，系爭
      土地並無法令規定或契約約定，不得分割之情形，基於土
      地經濟有效利用，實有分割之必要，因全體共有人無法就
      分割方法達成協議，爰依法訴請裁判分割。又系爭土地現
      由共有人分別占有使用中，請准按如附圖二分配等語。並
      聲明：如主文第一項所示。
  二、被告戊○○則以：同意如附圖二所示分割方案，希望與原
      告間按應有部分各二分之一分割等語。
  三、被告丑○○、子○○、辛○○、甲○○、丙○○、壬○○
      、庚○○、己○○、寅○○○、丁○○則未於言詞辯論期
      日到場，亦未提出書狀作何聲明或陳述。
  四、本院之判斷：
    (一)按各共有人，除法令另有規定外，得隨時請求分割共有物
      。但因物之使用目的不能分割或契約訂有不分割之期限者
      ，不在此限。共有物之分割，依共有人協議之方法行之。
      分割之方法，不能協議決定者，法院得因任何共有人之聲
      請，命以原物分配於各共有人，民法第823 條第1 項、第
      824 條第1 項、第2 項分別定有明文。本件原告主張系爭
      土地為兩造所共有，各共有人應有部分如附表所示乙節，
      有原告所提之土地登記謄本足憑。又按農業發展條例所稱
      耕地，指依區域計畫法劃定為特定農業區、一般農業區、
      山坡地保育區及森林區之農牧用地；每宗耕地分割後每人
      所有面積未達0.25公頃者，不得分割，農業發展條例第3
      條第11款、第16條第1項本文分別定有明文。查系爭土地
      地目為「建」，使用分區雖為「一般農業區」，使用地類
      別為「甲種建築用地」，有土地登記謄本之記載可稽，故
      系爭土地尚自非屬農業發展條例所稱之耕地，故不受分割
      後最小面積0.25公頃之限制。準此，系爭土地既無法令禁
      止分割之規定，兩造共有人就系爭土地又未訂有不分割之
      協議，亦無因物之使用目的上不能分割之情形，且兩造於
      本院調解時部分被告未到庭，而無法達成調解。足見兩造
      間無法就分割方法達成協議，則原告訴請判決分割系爭土
      地，自無不合，應予准許。
    (二)法院定分割之方法時，亦應參酌當事人之聲明、共有物之
      性質、使用現況、價格、經濟效用及全體共有人之利益等
      因素，而為適當之分配，要以維持全體共有人之公平為標
      準。關於分割方案，本院審酌如下：
      1.爭土地位於嘉義縣六腳鄉鄉間，並未直接臨路，乃間隔
        同段342-5 、342-6 地號土地東側臨路，道路約位於同
        段342-3 地號土地上，系爭土地南側有原告所有平房，
        系爭土地北側則為被告等共有之平房，在場兩造表示同
        段342-6 地號土地為原告所有，同段342-5 地號土地為
        被告等所有等情，業據本院履勘現場查明，製有勘驗筆
        錄在卷可稽，並囑託嘉義縣朴子地政事務所測量明確，
        系爭土地現況詳如附圖一（現況圖）所示。
      2.本院審酌依原告所主張如附圖二所示之分割方案，已盡
        可能符合土地占有使用之現況，各共有人所分得土地亦
        屬方正完整，俾達到土地分割後之最大經濟效益，且如
        附圖二編號A 、B 部分土地均分別間隔兩造各自所有之
        土地東側臨路，均利於通行；另原告所有之地上物坐落
        於如附圖二編號A 所示部分之土地，如將該部分土地分
        歸原告，亦得使該地上物不必拆除而得繼續使用；又被
        告等人原就系爭土地應有部分二分之一部分因繼承而為
        公同共有，顯見渠等親屬關係較為密切，且如附圖二編
        號B 所示部分土地上仍坐落有經被告之尊親屬同意由訴
        外人吳西坤使用之如附圖一編號B 、C 所示地上物，此
        據被告戊○○於本院審理時陳述明確，是本院認將如附
        圖二編號B 所示部分土地分配於被告等人保持公同共有
        ，應符合其等之利益。至原告所分得之A 部分土地上雖
        有如附圖一編號C 所示之地上物佔用部分，惟考量兩造
        間應有部分比例及系爭土地南側地上物均為原告所有之
        使用現狀，並衡酌如附圖一編號C 所示地上物乃屬小型
        石綿瓦平房，且未與如附圖一編號B 所示之主建物緊鄰
        。是該建物縱事後因土地分割而必須拆除，亦無甚影響
        社會經濟及當事人利益，則於本件之分割，本院認應以
        日後土地之便於利用為優先之考量，故由原告分得附圖
        二編號A 部分土地，已為變動使用現況最小之方案。
      3.綜上，本院兼顧共有人之占有使用現狀及意願等一切情
        狀，認如附圖二所示之分割方案，符合系爭土地分割之
        整體效益及共有人全體之利益，應可採取。
  五、綜上所述，本院認原告主張如附圖二所示之分割方案符合
      土地分割之經濟效用及共有人全體之利益，堪認係適當、
      公允之分割方法。從而，原告本於共有人之資格，起訴請
      求就系爭土地予以分割，即屬正當，應予准許，爰判決如
      主文第一項所示。
  六、末按因分割共有物而涉訟，由敗訴當事人負擔訴訟費用顯
      失公平者，法院得酌量情形，命勝訴之當事人負擔其一部
      ，民事訴訟法第80條之1 定有明文。查本件雖認原告之主
      張為有理由，而准予分割系爭土地，惟分割共有物之訴，
      係合兩造之必要共同訴訟，但被告之應訴實因訴訟性質所
      不得不然，故所為抗辯自為伸張或防衛權利所必要，是以
      本院認本件之訴訟費用應由兩造按其應有部分之比例分擔
      ，較為公允，爰諭知如主文第二項所示。
  七、據上論結，本件原告之訴為有理由，依民事訴訟法第385
      條第1 項前段、第80條之1 、第85條第1 項但書，判決如
      主文。
中    華    民    國    99    年    10    月    29    日
                  民事第三庭  法  官  曾宏揚
以上正本係照原本作成。
如對本判決上訴，須於判決送達後20日內向本院提出上訴狀，如
委任律師提起上訴者，應一併繳納上訴審裁判費。
中    華    民    國    99    年    10    月    29    日
                              書記官  陳見明
附表：系爭土地應有部分及訴訟費用分擔比例一覽表
┌─────┬───────┬─────────┬───┐
│共有人姓名│應有部分比例  │訴訟費用負擔之比例│備註  │
├─────┼───────┼─────────┼───┤
│癸○○    │二分之一      │二分之一          │      │
├─────┼───────┼─────────┼───┤
│戊○○、陳│二分之一（公同│左列被告連帶負擔二│保持公│
│蘇粧、陳耀│共有）        │分之一。          │同有。│
│裕、辛○○│              │                  │      │
│、甲○○、│              │                  │      │
│丙○○、陳│              │                  │      │
│湘蘭、陳春│              │                  │      │
│楷、己○○│              │                  │      │
│、寅○○○│              │                  │      │
│、丁○○。│              │                  │      │
└─────┴───────┴─────────┴───┘

司法院資訊處製作；財團法人民間司法改革基金會備份。
